Inventaris van het archief van de Ministeriële Afdeling Volkshuisvesting over de jaren 1901-1946
Nationaal Archief, Den Haag
Ministeriële Afdeling Volkshuisvesting
Afdeling Volkshuisvesting
1901-1946
V23855
9.60 meter; 191 inventarisnummers.
Normale geschreven, getypte en gedrukte documenten, geen bijzondere handschriften.
Nationaal Archief, Den Haag
Ministerie van Binnenlandse Zaken / 9e Afdeling Medische Politie, 1850-1901
Ministerie van Binnenlandse Zaken / 2e Afdeling Binnenlands Bestuur, 1902-1910
Ministerie van Binnenlandse Zaken / Afdeling Volksgezondheid en Armwezen, 1910-1918
Ministerie van Arbeid, Afdeling Volksgezondheid, 1918-1922
Ministerie van Arbeid, Handel en Nijverheid / Afdeling Volksgezondheid, 1923-1932
Ministerie van Binnenlandse Zaken / Afdeling Volksgezondheid, 1932-1933
Ministerie van Sociale Zaken / Afdeling Volksgezondheid, 1933-1936
Ministerie van Sociale Zaken / Afdeling Volkshuisvesting, 1936-1937
Ministerie van Binnenlandse Zaken / Afdeling Volkshuisvesting, 1937-1945
Ministerie van Openbare Werken en Wederopbouw / Afdeling Volkshuisvesting, 1945-1946
Hoewel pas sinds 1936 sprake is van een aparte afdeling Volkshuisvesting, bevat het archief stukken vanaf 1901, het jaar van de Woningwet. Het archief is onvolledig bewaard gebleven: belangrijke dossiers, zoals het wettendossier Woninwet-1901, ontbreken. Alle stukken zijn op onderwerp geordend. Grotere rubrieken zijn: woningbehoefte en financiering woningbouw; subsidiëring en financiering gemeentelijke volkshuisvesting; ruimtelijke ordening. Vermelding verdienen een serie circulaires van het ministerie over de woningbouw en een reeks jaarverslagen over de periode 1926-1944 van de Hoofdinspectie van de Volkshuisvesting, die vanaf 1920 was belast met de uitvoerende taken van het Rijk.
Archiefvorming
Geschiedenis van de archiefvormer
Organisatie van de volkshuisvestingstaak
Na de totstandkoming van de Woningwet 1901 heeft het ministerieel beheer van de volkshuisvestingstaak in de periode 1901-1946 onder diverse departementen geressorteerd. Pas in 1936 zou deze taak bij een afzonderlijke ministeriële Afdeling Volkshuisvesting ondergebracht worden.
1901-1918 - Ministerie van Binnenlandse Zaken
Medische Politie, tot 1901
Afdeling Binnenlands Bestuur, 1902-1910
Afdeling Volksgezondheid en Armwezen, 1910-1918
Taakoverdracht KB 25-09-1918 Stb. 551
1918-1922 - Ministerie van Arbeid
Instelling ministerie bij KB 25-09-1918 Stb. 551
Opheffing ministerie bij KB 24-11-1922 Stb. 606 per 01-01-1923
Afdeling Volksgezondheid
1923-1932 - Ministerie van Arbeid, Handel en Nijverheid
Instelling ministerie bij KB 24-11-1922 Stb. 606 per 01-01-1923
Opheffing ministerie bij KB 08-12-1931 Stb. 501 per 01-05-1932
Afdeling Volksgezondheid
1932-1933 - Ministerie van Binnenlandse Zaken
Taakoverdracht KB 08-12-1931 Stb. 501 per 01-05-1932
Taakoverdracht KB 08-06-1933 Stb. 311 per 12-06-1933
Afdeling Volksgezondheid
1933-1937 - Ministerie van Sociale Zaken
Instelling ministerie bij KB 08-06-1933 Stb. 311 per 12-06-1933
Taakoverdracht KB 09-07-1937 Stb. 141 per 15-07-1937
Afdeling Volksgezondheid, 1933-1936
Afdeling Volkshuisvesting (per 01-05-1936); ministerieel besluit 29-04-1936 nr 176 Kab. Afd. Comptabiliteit
1937-1945 - Ministerie van Binnenlandse Zaken
Taakoverdracht KB 09-07-1937 Stb. 141 per 15-07-1937
Taakoverdracht KB 06-09-1945 Stb. F167 per 07-09-1945
Afdeling Volkshuisvesting
1945-1946 - Ministerie van Openbare Werken en Wederopbouw
Instelling KB 06-09-1945 Stb. F167 per 07-09-1945
Afdeling Volkshuisvesting
De opheffing van de Afdeling Volkshuisvesting en overdracht van taken aan de Centrale Directie van de Volkshuisvesting vond plaats per 15 juli 1946 bij besluit van 23 september 1946 St.crt 189.
Op grond van de Woningwet beschikte de minister vanaf 1902 tot 1920 over het College van Bijstand als adviserend orgaan bij het verlenen van rijkssteun voor de woningbouw. Een hoofdinspecteur en regionale inspecteurs hielden het toezicht op de uitvoering van de Woningwet. In 1920 werd het College van Bijstand vervangen door de Rijkswoningraad, die echter in 1922 wegens bezuinigingen werd opgeheven.
Circulaire van de minister van Arbeid van 28 december 1921 nr 86411Z, Afd. V.
De adviserende taak kwam onder de in 1920 aangestelde hoofdinspecteur, die tevens leiding gaf aan de Dienst der Volkshuisvesting.
Overzicht subsidieregelingen woningwetbouw
Periode 1901-1916
Sociale steun
In incidentele gevallen werd financiële steun (voorschotten en bijdragen) verleend ten behoeve van de bouw en exploitatie van arbeiderswoningen die:
werden gesticht ter vervanging van krotwoningen
bestemd waren voor gezinnen, die door sociale achterlijkheid nog niet voldoende inkomen genoten om de prijs van een behoorlijke minimumwoning te kunnen betalen
als betere woningen konden worden aangemerkt en werden gebouwd om een opschuiving van bewoners te kunnen bewerkstelligen, waardoor de slechtste woningen konden worden afgebroken
werden gebouwd als proefneming met een nieuw woningtype, waaraan de bevolking moest worden gewend.
Het verlenen van een rijksbijdrage maakte het de gemeentebesturen mogelijk om in voornoemde gevallen van de bewoners een lagere huur dan de kostprijs te vragen. Deze faciliteit had als regel een aflopend karakter, waardoor ook de bijdrage in de loop van de tijd een evenredige vermindering onderging. In de totale bijdrage participeerden het rijk en de gemeente ieder voor de helft.
Er zijn geen Bijdrageregelingen, die aan de gemeentebesturen bekend werden gemaakt, wel werden richtlijnen aan de inspecteurs verstrekt:
29 mei 1912 nr 3531 afd VA
9 november 1916 nr 14138 afd VA
Economische steun
Indien in bepaalde gemeenten het particulier initiatief tekort schoot in het bouwen van eenvoudige arbeiderswoningen konden van rijkswege grond- en bouwvoorschotten beschikbaar worden gesteld, teneinde het de gemeentebesturen en woningbouwcorporaties mogelijk te maken zulke woningen te bouwen. Bijdragen voor deze categorie woningen werden niet verleend.
In een circulaire aan de inspecteurs, dd. 11 februari 1914 nr 792 afd VA, definieerde de minister van Binnenlandse Zaken in dit verband de arbeiderswoning als een woning die wat de huurprijs betreft, kan worden geacht bestemd te zijn voor arbeiders, die een gemiddeld loon verdienen of personen die, wat hun inkomen betreft, daarmee gelijk gesteld kunnen worden of voor personen van een lagere welstandsklasse.
Periode 1916-1924
Sociale steun
Evenals in de eerste jaren na de tweede wereldoorlog is ook kort na de eerste wereldoorlog aan de sociale Woningwetbouw niets gedaan.
Economische steun
Bij schrijven dd. 30 Dec. 1915, nr 15129, afd. V.A. berichtte de Minister van Binnenlandse Zaken aan de Inspecteurs, dat een buitengewone bijdrage in verband met de stijging der rentevoet voor de bouw van Woningwetwoningen kon worden verleend. Het Rijksaandeel in deze bijdrage (rentevoetbijdrage) bedroeg als regel 50% van het maximale verschil tussen de annuïteiten van grond- en bouwvoorschotten resp. berekend naar het werkelijke percentage en naar 4 3/8 (grond) en 3 7/8 (bouw). In de circulaire aan de Woninginspecteurs, dd. 9 November 1916, nr 14138, afd. V.A. deelde de Minister mede, dat de Regering bereid was een tijdelijke buitengewone bijdrage te verlenen, ten einde de stijging der materiaalprijzen op te vangen. De Rijksbijdrage bedroeg volgens het rondschrijven van 9 Januari 1917 aan Gedeputeerde Staten hoogstens 75% van het verschil tussen de annuïteit van het werkelijk verleende bouwvoorschot en de annuïteit over het bouwvoorschot, dat bij normale materiaalprijzen nodig ware geweest.
Bovenbedoelde rentevoet- en materiaalprijzenbijdragen kunnen geaccumuleerd voorkomen. Op 25 Juni 1919 deelde de Minister van Arbeid aan de gemeentebesturen mede, dat het stelsel, volgens hetwelk een rentevoet- en een materiaalprijzenbijdrage kon worden verleend, verviel. In de plaats daarvan trad de toekenning van een enkele bijdrage (crisisbijdrage). De crisisbijdrage (als regel 75% voor het Rijk en 25% voor de Gemeente) is maximaal gelijk aan het verschil tussen de kostprijshuur en de huur, die door de bewoners moest worden opgebracht. Laatstbedoelde huur werd, onafhankelijk van het inkomen der bewoners, op een minimum vastgesteld, welk minimum werd afgeleid uit de exploitatielasten en de plaatselijke huurstandaard. In depractijk kwam dit hierop neer, dat de minimum-huur, waarvoor de gemeenten aansprakelijk waren, als regel gelijk werd gesteld aan X % van de exploitatielasten. Het percentage X werd, naarmate de bouwkosten daalden, geleidelijk opgevoerd tot in 1925 het percentage van 100 werd bereikt. Hierdoor verviel de crisisbijdrage.
Noodwoningbouw 1918
De Woningnoodwet van 1918 gaf de mogelijkheid Rijkssteun ten bedrage van 90% der stichtingskosten (inclusief de kosten voor de grond) te verlenen voor de bouw van noodwoningen. Krachtens het bepaalde in het uitvoeringsbesluit van 25 Juli 1918, gewijzigd bij Besluit van 20 December 1919, worden de exploitatievoorschotten en de opbrengst bij afbraak voor 90% in 's Rijks kas gestort. In totaal zijn op grond van deze regeling circa 3.700 noodwoningen gebouwd.
Periode 1925-1940
Sociale steun
In zijn circulaire van 5 Januari 1925, nr 11744 M/P.C. maakte de Minister van Arbeid, Handel en Nijverheid aan de gemeentebesturen bekend, dat voortaan voorschotten en bijdragen konden worden verstrekt ten behoeve van de bouw van krotvervangende woningen. De bijdrage kwam voor 50% ten laste van het Rijk, terwijl dit Rijksaandeel werd beperkt tot f 25,- per woning per jaar. Aan de gemeentebesturen werd bij rondschrijven dd. 8 Januari 1932, nr 49 M/P.C. medegedeeld, dat bij de bouw van woningen voor grote gezinnen i.p.v. f 25,-- een bedrag van f 37,50 kon worden toegekend. Onder een groot gezin werd verstaan een gezin met zes of meer niet-verdienende kinderen beneden de leeftijd van 16 jaar.
Economische steun
In nevenvermelde circulaire deelde de minister tevens mede, dat tot voorziening in de behoefte aan eenvoudige arbeiderswoningen in gemeenten, waar het particulier bouwbedrijf volslagen in gebreke bleef, Rijksvoorschotten - geen bijdragen - beschikbaar konden worden gesteld. De aldus te bouwen woningen mochten echter niet meer dan f 2.400,--, behalve de grond, kosten. Bij rondschrijven van 12 Maart 1928, nr 1728/M/P.C. werd het maximum van f 2.400,-- geschrapt.
In verband met de in de dertiger jaren gevoerde deflatie-politiek zijn in 1933 de huren der Woningwetwoningen verlaagd. Deze huurverlaging werd voor het grootste gedeelte gecompenseerd door een verlaging van de rente der Rijksvoorschotten. In sommige gevallen was de renteverlaging echter niet voldoende om de kosten van de huurverlaging geheel te dekken. Bij circulaire van 9 mei 1935, nr 11084 MI is aan de gemeentebesturen echter medegedeeld, dat in laatstbedoelde gevallen de reeds toegekende bijdrage kon worden verhoogd of, indien geen bijdrage bij de bouw was toegekend, een bijzondere bijdrage kon worden verstrekt. Deze regeling gold voor woningen gebouwd zowel in de sociale - als in de economische sector.
Op 6 januari 1940 deelde de Minister van Binnenlandse Zaken aan de gemeentebesturen mede, dat behalve vorengenoemde krot-opruimingsbijdragen, steun zou worden gegeven in de vorm van Rijksvoorschotten à 21/2 %. Deze regeling heeft practisch geen toepassing gevonden.
Bij rondschrijven aan de gemeentebesturen dd. 10 nov. 1938, nr 10108 M/P.C. gaf de minister van Binnenlandse Zaken bekendheid aan een regeling voor de bouw van woningen voor grote gezinnen (minstens 5 inwonende kinderen) met een beperkt inkomen. Er werd een bijdrage à fonds perdu uit het Werkfonds beschikbaar gesteld, welke bijdrage gelijk was aan het verschil tussen de stichtingskosten der onderwerpelijke woning en die van een normale woning. Voorts werden Rijksvoorschotten beschikbaar gesteld.
Periode 1940-1945
Sociale steun
Boven de vorengenoemde bijdragen konden voor krotopruimingscomplexen ook de hiernaast genoemde nieuwe bijdragen worden toegekend.
Economische steun
De sterke stijging der bouwkosten maakte het noodzakelijk om een nieuwe bijdrageregeling tot stand te brengen. In zijn circulaire van 27 augustus 1941, nr 9224 MI/C. bracht de Secretaris-Generaal van het Departement van Binnenlandse Zaken aan de gemeentebesturen ter kennis, dat voor de bouw van eenvoudige arbeiderswoningen ter verruiming van de woningmarkt, de volgende jaarlijkse bijdragen beschikbaar konden worden gesteld:
Op het platteland: f 75,- per woning per jaar (voor grote gezinnen f 100,- per jaar).
In steden: f 50,- per woning per jaar (voor grote gezinnen f 75,- per jaar).Rijk en Gemeenten participeerden in deze bijdragen in de verhouding 3:1.
Tenslotte is er nog de circulaire dd. juli 1943 van de Inspecteurs aan de Burgemeesters in hun ambtsgebied, in welke circulaire een bijdrageregeling van 90% in het exploitatietekort is opgenomen ten behoeve van de herbouw en het herstel van de door oorlogsgeweld verwoeste en beschadigde Woningwetwoningen. Voor de bouw/herstel van deze woningen kon voorts een Rijksvoorschot worden toegekend.
In het tijdvak 1901-1945 zijn in totaal ruim 150.000 woningwetwoningen tot stand gekomen, voor de bouw en/of de exploitatie waarvan financiële steun uit 's Rijks kas werd verleend.
Overzicht subsidieregelingen particuliere bouw
Periode 1916-1924
Economische steun
Ten einde de in de periode na de eerste wereldoorlog practisch stil liggende particuliere bouwnijverheid weer op gang te brengen door middel van bijdragen ter overbrugging van de gestegen bouwkosten is bij KB van 18 juli 1918 nr 92 een regeling in het leven geroepen, krachtens welke rijk en gemeente tezamen in de verhouding van 3:1 bijdragen verleenden voor de bouw van arbeiderswoningen en woningen voor kleine middenstanders. Deze bijdragen waren à fonds perdu, doch met beding van terugbetaling in geval later winst mocht worden gemaakt. Omtrent de hoogte der bijdrage zegt de regeling niets. Deze werd incidenteel bepaald. Bij KB van 6 november 1919 nr 51 is reeds een nieuwe bijdrage-regeling in het leven geroepen. Deze voorzag eveneens in het toekennen van bijdragen van rijk en gemeenten in verhouding 3:1, doch thans beperkt tot het verschil tussen de werkelijke bouwkosten en anderhalf maal de bouwkosten van 1914. Deze regeling was alleen bestemd voor middenstandswoningen, welke ten minste 15 jaren moesten worden verhuurd. Eveneens à fonds perdu, met beding van terugbetaling. Met vorengenoemde twee regelingen kwamen ongeveer 8.500 woningen tot stand, hetgeen de Staat ± 27 millioen kostte. De regeling van 1919 is bij KB van 8 november 1920 nr 29 aangevuld met de mogelijkheid tot toekenning van premies à fonds perdu zonder beding van terugbetaling en tot het verstrekken van voorschotten onder verband van hypotheek. Deze premies waren geheel voor Rijksrekening. Zij werden toegekend voor woningen van ten hoogste 450 m3 en bedroegen aanvankelijk f 20,- per m2 woningoppervlakte tot een maximum f 2.000,- (in geval van diepe fundering, uitsluitend Amsterdam, f 22,50 per m2). Voor de bouw door industriëlen ten behoeve van hun personeel, bedroeg de premie ten hoogste f 15,-- per m2 met een maximum van f 1.500,-. Op 1 april 1921 zijn de normen nader bepaald op f 20,- per m2 voor woningen met een inhoud van minder dan 300 m3 en op f 17,- per m2 voor woningen met een inhoud van 300-450 m3. Voor Amsterdam en voor bouw door industriëlen werd de premie verlaagd met 15%. Bij circulaiere van 28 december 1921 is de premie verlaagd tot max. f 1.200,- (f 16,- per m2 en Amsterdam f 18,- per m2). Industriëlen f 15,- per m2 met maximum van f 1.000,-- per woning. Op dit peil is de premie gehandhaafd tot eind 1922. Tegen die tijd waren lonen en materiaalprijzen dermate gedaald en was anderzijds het huurpeil dermate gestegen, dat het mogelijk werd de premieverlening te doen ophouden. Bij rondschrijven van 1 november 1922 is bepaald, dat de premie van 1 januari 1923 af nog slechts zou worden verleend voor woningen met een inhoud van 225 m3, ten bedrage van f 300,- per woning (vast bedrag). Practisch zijn in 1923 echter vrijwel geen premies meer toegekend. Ten aanzien van de hypotheken krachtens het KB van 8 november 1920 zij nog vermeld, dat deze ten hoogste 90% bedroegen van het verschil tussen de stichtingskosten en de premie (dus ten hoogste 90% van de netto-stichtingskosten). De rente bedroeg aanvankelijk 6% en de looptijd 15 jaar, bij aflossing van 1/2% gedurende de eerste 5 jaar en 1% gedurende de volgende 10 jaar. Voor door de eigenaar zelf bewoonde woningen bedroeg de hypotheek ten hoogste 80% van de netto-stichtingskosten. Later zijn op dit punt nog verdere beperkingen gemaakt, doch deze doen in de hoofdlijnen weinig ter zake.
In enkele jaren tijds is het particuliere bouwbedrijf na de eerste wereldoorlog - mede door de omschreven faciliteiten - zodanig op gang gekomen, dat verdere steunverlening in algemene zin niet meer nodig was. Slechts ten aanzien van de bouw van woningen in de huurklasse, welke voor arbeiders betaalbaar was, bleef het particuliere bouwbedrijf achter bij de behoefte. (Ongeveer 1/3 van de totale productie van ongeveer 280.000 woningen met Rijkssteun tot aan de tweede wereldoorlog waren premiewoningen. De particulieren bouwden nl. ruim 90.000 premiewoningen en aan premie's werd verleend rond 78 millioen, hetgeen op gemiddeld f 860,- per woning neerkomt).
Ten einde de verdere opleving van dat bouwbedrijf te bevorderen, speciaal ter voorziening in de behoefte aan arbeiderswoningen is bij KB van 1 augustus 1924 nr 121 een hypotheekregeling in het leven geroepen (Hypotheekregeling 1924). Krachtens deze regeling konden aan gemeenten voorschotten worden verstrekt, ten einde de gemeente in staat te stellen leningen onder verband van tweede hypotheek te verstrekken voor de bouw van kleine woningen (260 M3 voor etagebouw in 2 lagen, 200 M3 voor etagebouw in meer dan 2 lagen) benevens voor woningen met kleine bedrijfsruimten. De 2de hypotheken bedroegen ten hoogste 20% van de geschatte verkoopwaarde, met een maximum van f 600,- bij bouw op eigen grond en f 500,- bij bouw op erfpachtsgrond (voor Amsterdam f 650,- resp. f 550,-) per woning. Het totaal van de 1e en 2e hypotheek mocht evenwel niet méér bedragen dan 85% van de geschatte verkoopwaarde. De leningen werden verstrekt voor ten hoogste 10 jaren, met een aflossing van 2% van de hoofdsom van 1e en 2e hypotheek tezamen. Rente bedroeg 6%, waarboven de gemeente een risicopremie van 1% mocht heffen. Eventuele verliezen werden door het Rijk en de Gemeente gedragen in de verhouding 1:1. De te bouwen woningen moesten aan een aantal gestelde eisen voldoen en mochten de draagkracht van de arbeidersklasse niet te boven gaan. Het KB van 1 augustus 1924 is ingetrokken bij KB van 17 november 1933 nr 50, met handhaving van verleende voorschotten.
Periode 1925-1940
Sociale steun
De eerste maatregel tot krotopruiming in de particuliere sector is neergelegd in de circulaire van de minister van Arbeid, Handel en Nijverheid, d.d. 25 juli 1927 nr 5433 M/P afd. V. Deze circulaire voorzag in het verstrekken van bijdragen à fonds perdu en grond en bouwvoorschotten, om arbeiders ten plattelande een eigen woning te verschaffen, gepaard gaande met krotopruiming (de EWB-regeling). De bijdragen à fonds perdu uit 's Rijkskas bedroegen f 300,- onder voorwaarde, dat de gemeente een gelijk bedrag beschikbaar stelde. De totale bijdrage van rijk en gemeente tezamen mocht niet meer bedragen dan de helft der bouwkosten. De woningen moesten gedurende 15 jaren door dezelfde persoon als eigenaar worden bewoond en mochten zonder toestemming van B & W niet met hypotheken worden bezwaard, van bestemming veranderd of verbouwd. Tot zekerheid van de nakoming van deze voorwaarden, werden de woningen hypothecair verbonden gedurende 15 jaren. Eventuele voorschotten werden verstrekt onder verband van hypotheek, tegen een rente van 4 3/4 % en een annuïteitsgewijze aflossing in 30 jaren.
Bij circulaire van 3 juni 1930, nr 4043 M/P, is bepaald, dat voor gemeenten, welke niet bij machte zijn de helft van de bijdrage à fonds perdu voor eigen rekening te nemen, een voorschot uit 's Rijks kas kon worden gegeven, met een bijdrage van de annuïteit (zie de analoge faciliteit bij krot-opruiming krachtens de Premie- en bijdrageregeling woningbouw 1953). In de circulaire van 6 november 1930 nr 8021 M/P, is de bijdrage à fonds perdu uit 's Rijks kas bij E.W.P. krotopruiming voor woningen voor grote gezinnen verhoogd tot ten hoogste f 450,- per woning.
Aansluitend aan de EWP-regeling 1927 is bij circulaire van 7 juni 1928 nr 4109 M/P, afd. V. van de minister van Arbeid, Handel en Nijverheid, een regeling gepubliceerd ter voorkoming van het tot krot vervallen van eigen woningen op het platteland. Dit is de eerste regeling voor woningverbetering. Krachtens deze circulaire konden voor genoemd doel bijdragen uit 's Rijkskas werden verstrekt tot een maximum van f 2,- per woning, onder voorwaarde, dat de gemeente een gelijk bedrag beschikbaar stelde. Totaal van rijks en gemeentelijke bijdrage niet hoger dan 50% der verbeteringskosten. Tot zekerheid van de nakoming der voorwaarden ook hier hypothecair verband, echter gedurende slechts 10 jaar. Eventuele voorschotten werden eveneens verleend onder verband van hypotheek, af te lossen in ten hoogste 15 jaar.
In de circulaire van 5 maart 1931 nr 1502 M/P, is de bijdrage à fonds perdu uit 's Rijks kas bij EWP-woningverbetering voor grote gezinnen verhoogd tot ten hoogste f 300,- per woning.
Economische steun
Ten einde tegemoet te komen aan de behoefte aan verlaging van de veelal betrekkelijk hoge huren der in het begin van de twintiger jaren met zg. premiebouwvoorschotten tot stand gekomen woningen, is bij circulaires van 18 juli 1934 nr 6339 M/PC en van 10 december 1938 nr 8928 MI/PC de rente van de hypothecaire voorschotten voor premiebouw, krachtens het KB van 8 november 1920 verlaagd, eerst tot 4 3/4 % en daarna tot 4 1/4 %. De laatste verlaging moest echter worden aangewend voor extra aflossing.
Bij circulaire van 4 juni 1935 nr 4515 M, is de rente van de tweede hypothecaire leningen, krachtens de Hypotheekregeling 1924 verlaagd tot 4%.